ACORDAO-COMPLETO-2576066

ACÓRDÃO 2142/2023 ATA 7/2023 - PRIMEIRA CÂMARA

VISTOS, relatados e discutidos estes autos de pensão militar deferida pelo Comando do Exército,
ACORDAM os Ministros do Tribunal de Contas da União, reunidos em sessão da Primeira Câmara, diante das razões expostas pelo Relator, com fundamento no art. 71, inciso III, da Constituição Federal e nos arts. 1º, inciso V, 39, inciso II, e 45 da Lei 8.443/1992, em:
9.1. considerar ilegal o ato de reversão de pensão de interesse da sra. Iolanda Vazques de Souza Silva, recusando seu registro;
9.2. dispensar o ressarcimento das quantias indevidamente recebidas, em boa-fé, pela interessada, consoante o Enunciado 106 da Súmula de Jurisprudência deste Tribunal;
9.3. determinar ao Comando do Exército que:
9.3.1. faça cessar, no prazo de 15 (quinze) dias, contado a partir da ciência desta deliberação, os pagamentos decorrentes do ato impugnado, sob pena de responsabilidade solidária da autoridade administrativa omissa, consoante disposto nos arts. 71, inciso IX, da Constituição Federal e 262 do Regimento Interno desta Corte;
9.3.2. dê ciência desta deliberação à sra. Iolanda Vazques de Souza Silva, alertando-a de que o efeito suspensivo proveniente da interposição de eventuais recursos, caso não providos, não a exime da devolução dos valores indevidamente percebidos após a notificação;
9.3.3. envie a esta Corte de Contas, no prazo de 30 (trinta) dias, por cópia, comprovante de que a interessada teve ciência desta deliberação;
9.4. esclarecer à unidade de origem, com supedâneo no art. 262, § 2º, do Regimento Interno, que a concessão considerada ilegal poderá prosperar mediante a emissão e o encaminhamento a este Tribunal de novo ato concessório, escoimado da irregularidade apontada nestes autos.

Ato de pensão militar.

Primeira Câmara

Comando do Exército.

3. Interessada: Iolanda Vazques de Souza Silva (XXX.386.570-XX).

13.1. Ministros presentes: Jorge Oliveira (na Presidência), Benjamin Zymler (Relator) e Jhonatan de Jesus.
13.2. Ministro-Substituto convocado: Augusto Sherman Cavalcanti.
13.3. Ministro-Substituto presente: Weder de Oliveira.

BENJAMIN ZYMLER

Adoto como relatório, com os ajustes de forma pertinentes, a instrução elaborada no âmbito da Unidade de Auditoria Especializada em Pessoal (AudPessoal) , a qual contou com a anuência dos dirigentes da unidade técnica e do representante do Ministério Público nos autos:
"INTRODUÇÃO
Trata-se de ato de pensão militar, submetido, para fins de registro, à apreciação do Tribunal de Contas da União (TCU) , de acordo com o art. 71, inciso III, da Constituição Federal. O ato foi cadastrado e disponibilizado ao TCU por intermédio do Sistema e-Pessoal, na forma dos arts. 2º e 4º da Instrução Normativa TCU 78/2018.
O ato deste processo pertence ao Comando do Exército - 3ª Região Militar.
EXAME TÉCNICO
Procedimentos aplicados
Os procedimentos para exame, apreciação e registro de atos de pessoal encontram-se estabelecidos na Instrução Normativa TCU 78/2018 e na Resolução TCU 206/2007.
....................................................................................................................................................................
Exame das Constatações
Ato: 11841/2020 - Reversão - Interessado (a) : DIRO ANTUNES DE SOUZA
Beneficiária: IOLANDA VAZQUES DE SOUZA SILVA (filha) 
Parecer do Controle Interno: considerar o ato legal.
Constatações e análises: 
0. Posto/Graduação de referência para cálculo dos proventos de reforma não correspondente ao último posto/graduação na ativa.
Justificativa do Gestor de Pessoal: Gestor anexou os seguintes documentos: Titulo de Pensão-Documento oficial.
Análise do Controle Interno: justificativa do gestor esclarece pendência.
c. 	Análise da Equipe Técnica: legal.
Pela análise do ato de concessão da pensão e documentos anexos, verifica-se que o militar, Tenente Coronel na ativa, está amparado pelo artigo 1º da Lei 1.156/50 e pelo art. 59 da Lei nº 4.902, in verbis: 
'Art 59. Ao militar beneficiado por uma ou mais das seguintes leis: 288, de 8 de junho de 1948; 616, de 2 de fevereiro de 1949; 1.156, de 12 de julho de 1950, a 1.267, de 9 de dezembro de 1950, e que, em virtude do disposto nos artigos 56 e 57 anteriores, não mais usufruirá as promoções previstas nessas leis, ficam assegurados, por ocasião da transferência para a Reserva ou da reforma, os proventos relativos ao posto ou graduação a que seria promovido em decorrência da aplicação das referidas leis.' 
Com base na supracitada lei, o militar recebeu proventos relativos a um posto acima, de Coronel. 
No que se refere à acumulação de cargos/proventos públicos, verificou-se o sistema 'Indícios' e não se constatou acumulação em desacordo com o artigo 29 da Lei 3.765/60. 
Pelo exposto, entende-se que, sobre esse ponto, a concessão da pensão pode receber a chancela pela LEGALIDADE. 
Cabe ressaltar que há análise em outro tópico que identificou irregularidade na rubrica de adicional de tempo de serviço.
0. Possível cômputo de tempo privado no tempo de serviço.
Justificativa do Gestor de Pessoal: não há.
Análise do Controle Interno: não há.
c. 	Análise da Equipe Técnica: ilegal.
Em relação ao indício de possível cômputo de tempo privado, verificou-se pelo mapa de tempo de serviço que não houve contabilização de tempo privado, mas apenas de tempo efetivo e de licença especial não gozada. 
Entretanto, o total de tempo de serviço é de 27 anos, 4 meses e 1 dia, e não de 28 anos, 4 meses e 1 dia, como consta no ato de concessão e no título de pensão anexo. Essa diferença na totalização de tempo de serviço causou erro no percentual de tempo de serviço, que deveria ser 27% e não 28%. 
Assim, entende-se que o ato deve ser apreciado pela ILEGALIDADE, para emissão de novo ato e correção do erro apontado.
O quadro resumo de ocorrências e, quando for o caso, o detalhamento da norma legal e da jurisprudência para as inconsistências acima elencadas encontra-se no anexo II desta instrução. 
CONCLUSÃO
A abrangência e a profundidade das verificações levadas a efeito fundamentam convicção de que o ato 11841/2020 pode ser apreciado pela ilegalidade, em razão das irregularidades apontadas no item Exame das Constatações desta instrução, que representam afronta à legislação e à jurisprudência de referência.
PROPOSTA DE ENCAMINHAMENTO
Ante o exposto, com fundamento nos arts. 71, inciso III, da Constituição Federal, 1º, inciso V, e 39, incisos I e II, da Lei 8.443/1992 e art. 260 do Regimento Interno do Tribunal de Contas da União, propõe-se: 
considerar ILEGAL e recusar registro do ato de pensão militar de DIRO ANTUNES DE SOUZA do quadro de pessoal do Comando do Exército;
com fulcro no art. 262, caput, do Regimento Interno deste Tribunal, determinar ao Comando do Exército que:
0. dispense a devolução dos valores indevidamente recebidos de boa-fé até a data da ciência, pelo Comando do Exército, do acórdão que vier a ser proferido, com base no Enunciado 106 da Súmula da Jurisprudência do TCU;
0. promova o recálculo, no prazo 15 (quinze) dias, contados a partir da ciência desta deliberação, sujeitando-se a autoridade administrativa omissa à responsabilidade solidária, do valor atualmente pago relativo à rubrica apontada, em face de manifesta ilegalidade;
0. emita novo ato, livre da irregularidade ora apontada, em substituição ao ato de pensão militar de DIRO ANTUNES DE SOUZA, submetendo-o a nova apreciação por este Tribunal, na forma do artigo 260, caput, também do Regimento;
0. dê ciência, no prazo de quinze dias, contados da notificação, do inteiro teor desta deliberação (a) o interessado (a) , alertando-o (a) de que o efeito suspensivo proveniente da interposição de eventuais recursos junto ao TCU não o (a) exime da devolução dos valores percebidos indevidamente, caso o recurso não seja provido;
0. informe o teor do acórdão que vier a ser prolatado, encaminhando ao TCU, no prazo de trinta dias, comprovante da data de ciência pelo (a) interessado (a) , nos termos do art. 4º, § 3º, da Resolução TCU 170/2004."
É o relatório.

não há.

Procurador Júlio Marcelo de Oliveira.

PENSÃO MILITAR. ERRO NO CÔMPUTO DO TEMPO DE SERVIÇO DO INSTITUIDOR, COM REFLEXO NO BENEFÍCIO PENSIONAL. ILEGALIDADE. NEGATIVA DE REGISTRO. DETERMINAÇÕES.

PENSÃO MILITAR (PMIL)

Unidade de Auditoria Especializada em Pessoal (AudPessoal).

Em exame, reversão da pensão militar instituída pelo sr. Diro Antunes de Souza, ex-Tenente-Coronel do Exército, falecido em 2000, em favor da sra. Iolanda Vazques de Souza Silva, sua filha.
2.	Instruindo o feito, a Unidade de Auditoria Especializada em Pessoal (AudPessoal) posiciona-se pela negativa de registro do ato, em face de erro identificado na contagem do tempo de serviço do militar.
3.	O Ministério Público põe-se de acordo.
4.	Acompanho os pareceres, por seus fundamentos.
5.	De acordo com o mapa de tempo de serviço apresentado pelo órgão de origem (peça 3, p. 8) , o sr. Diro Antunes de Souza, ao ser transferido para a reserva remunerada, contava 26 anos, oito meses e onze dias de efetivo serviço militar (dia a dia) e outros sete meses e 20 dias de tempo ficto (licença especial não gozada) , perfazendo 27 anos, quatro meses e um dia de tempo de serviço total.
6.	Nada obstante, para fins de cálculo dos proventos, notadamente da gratificação por tempo de serviço, foram indevidamente considerados 28 anos e quatro meses de tempo de serviço, ocasionando o pagamento a maior do benefício (peça 3, p. 1 e 2) . 
7.	Ilegal, assim, o ato concessório.
Diante do exposto, voto no sentido de que este Colegiado adote a deliberação que ora submeto a sua apreciação.
TCU, Sala das Sessões Ministro Luciano Brandão Alves de Souza, em 28 de março de 2023.
BENJAMIN ZYMLER 
Relator